【裁判字號】    95,易,1194
【裁判日期】    951213
【裁判案由】    恐嚇取財
【裁判全文】
臺灣彰化地方法院刑事判決              95年度易字第1194號
公  訴  人  臺灣彰化地方法院檢察署檢察官
被      告  甲○○
                      之1號
                    （另案於臺灣彰化監獄彰化分監執行中）
上列被告因恐嚇取財案件，經檢察官提起公訴（95年度偵字第
8292 號），本院判決如下：
    主  文
甲○○無罪。
    理  由
一、公訴意旨略以：被告甲○○意圖為自己不法之所有，於民國
    95年7 月1 日15時許，在彰化縣員林鎮○○○街與育英路口
    ，趁騎乘機車之路人即被害人乙○○在該處停等紅燈時，佯
    裝為乙○○舊識，向其搭訕謊稱：「我的車子被拖吊，請載
    我去拖吊場取車，借我新臺幣（下同）800 元取車費，去拖
    吊場的路我比較熟，我來騎車」云云，乙○○見甲○○外表
    刺青、留平頭髮型，認其為黑道份子，乃心生畏懼而不敢拒
    絕，遂任由甲○○騎機車搭載之，且交付800 元。詎甲○○
    於車上向乙○○恐嚇稱：「我的職業是幫老大收債，我的槍
    放在拖吊場的車裡，老大還需要錢，你皮包還有多少錢？」
    等語，使乙○○心生畏懼，便將皮包內剩餘之1,100 元全數
    交付之；惟甲○○仍不滿足，繼續向乙○○恐嚇稱：「老大
    還需要錢，再去領」等語，使乙○○心生畏懼，甲○○隨即
    載乙○○至位於彰化縣田中鎮○○路及福安路之自動提款機
    ，由乙○○持其所有之華僑銀行員林分行之金融卡，提領現
    金4 次，共13,000元，均交付予甲○○後，甲○○即要求乙
    ○○自行返家。嗣於翌日17時許，乙○○在彰化縣員林鎮○
    ○路○ 段「三信商業銀行」前，巧遇甲○○，乃立即報警而
    為警查獲上情。因認被告所為係犯刑法第346 條第1 項之恐
    嚇取財罪嫌等語。
二、按犯罪事實應依證據認定之，無證據不得認定其犯罪事實；
    又不能證明被告犯罪者，應諭知無罪之判決，刑事訴訟法第
    154 條第2 項、第301 條第1 項分別定有明文。次按認定不
    利於被告之事實，須依積極證據，苟積極證據不足為不利於
    被告事實之認定時，即應為有利於被告之認定，更不必有何
    有利之證據；又事實之認定，應憑證據，如未能發現相當證
    據，或證據不足以證明，自不能以推測或擬制之方法，以為
    裁判基礎；至刑事訴訟法上所謂認定犯罪事實之積極證據，
    係指適合於被告犯罪事實之認定之積極證據而言，雖不以直
    接證據為限，間接證據亦包括在內；然而無論直接或間接證
    據，其為訴訟上之證明，須於通常一般之人均不致有所懷疑
    ，而得確信其為真實之程度者，始得據為有罪之認定，倘其
    證明尚未達到此一程度，而有合理之懷疑存在時，致使無從
    形成有罪之確信，根據「罪證有疑，利於被告」之證據法則
    ，即不得遽為不利被告之認定（最高法院30年上字第816 號
    、29年上字第3105號、40年台上字第86號及76年台上字第49
    86號判例意旨參照）。
三、本件公訴人認被告涉有上開罪嫌，無非係以(1)被告甲○○承
    認於上揭時地向告訴人即被害人乙○○取得14,900元、(2)告
    訴人乙○○之證述及(3)告訴人之銀行存摺交易明細影本為論
    據。惟訊據被告堅詞否認有何恐嚇取財之犯行，辯稱：伊承
    認有騙告訴人說伊車輛被拖吊，及因欠老大錢需還錢，而以
    借錢名義向告訴人詐取金錢，但伊未恐嚇告訴人，伊沒有提
    到伊有槍，至於提及幫老大收債乙節，係告訴人問伊在做什
    麼，伊才對告訴人說伊以前在幫老大收債，並非要恐嚇告訴
    人等語。
四、本院判斷：
  (一)按刑法第346 條恐嚇取財罪之恐嚇行為，係指以將來惡害之
    通知恫嚇他人而言；又被害人交付上訴人新臺幣3 百元，如
    係由於上訴人以將來惡害通知使其心生畏怖，而加以要索之
    結果，固應成立刑法第346 條第1 項之恐嚇取財罪，若該上
    訴人僅表示欲加毆打，而被害人為求息事，因聽從他人之調
    解而交付者，則尚難律以該條之罪；且恐嚇罪之通知危害方
    法，並無限制，除以積極明示之言語舉動外，凡以其他足使
    被害人理解其意義之方法或暗示其如不從，將加危害而使被
    害人心生畏怖者，均應包括在內（分參最高法院67年臺上字
    第542 號、50年臺上字第389 號判例及73年度臺上字第1933
    號判決意旨）。是可知，恐嚇取財罪之成立須具備有下列二
    要件：(1)行為人有恐嚇之行為，此行為固得以積極明示或暗
    示之言語、動作等方式為之，但不論以何種方式為之，其內
    涵均須足讓被害人理解行為人之明示或暗示行為有「如果不
    從，將對其施加危害」之意思；(2)被害人交付財物予行為人
    ，係因行為人之恐嚇行為使其心生畏懼而交付。倘欠缺任一
    要件，即與恐嚇取財之構成要件有間，而無成立恐嚇取財罪
    之餘地。
  (二)被告對伊於上揭時、地接續向告訴人取得800 元、1,100 元
    、2,000 元、5,000 元、3,000 元及3,000 元（其中後4次
    均係由告訴人以金融卡在便利商店之自動櫃員機領取現金交
    付）之事實不爭執，且經告訴人迭於警偵訊及本院審理中證
    述明確，復有告訴人之銀行存摺交易明細影本1 紙附卷可稽
    ，此部分之事實應堪確定。則本案被告是否成立公訴人所指
    恐嚇取財犯行，取決於被告之行為是否該當於上揭恐嚇取財
    之要件（即被告是否對告訴人為恐嚇行為，及告訴人是否因
    被告之恐嚇行為心生畏怖而為上開金錢之交付）；而公訴人
    上開證據與此部分有關者，為被告之自白及告訴人之證述，
    是自應就告訴人之證述與被告之自白詳為查對，以確認被告
    之行為究竟是否合於恐嚇取財之要件。
  (三)經查：
    1.證人即告訴人乙○○雖曾於警詢及偵查中證稱：被告於案
      發當天有說伊之工作係幫老大討債、伊有槍在車上及伊老
      大需要錢等語，加上被告有刺青，留平頭，看起來不像好
      人，其因此害怕而交付金錢等語，惟其對部分行為細節、
      雙方互動情形及被告之態度仍有部分未明；經本院傳喚其
      到庭作證後，其已於本院審理時結證稱：被告一開始係裝
      成與其很熟的樣子，問其現在在做什麼，其想說縱使不認
      識被告，也禮貌回應幾句，所以就跟被告聊了幾句，後來
      被告說伊車輛被拖吊，要借800 元，並請其載伊去領車，
      其雖然不相信被告所述，但因被告外表看起來不是很正派
      ，其為免得罪被告，並求趕快脫身，所以就給被告800 元
      ，並由被告騎機車搭載其前去領車，當時被告沒有對其恐
      嚇，也沒有耍無賴；在途中其與被告聊天時，被告有說伊
      在幫老大討債，伊的槍在遭拖吊的車上，所以一定要領回
      等語，當時其有不經意的問被告有關伊之老大收費的規則
      等事項，後來被告又問其身上還剩多少錢可借，其答稱剩
      1,100 元，當時因被告已有提到槍的事，其心裡害怕，心
      想不要無事生端，待到達領車處，其就可以離開，不用再
      理被告，所以就把所剩下之1,100 元都交付被告，當時被
      告也沒有說要用槍對其怎麼樣，也沒說不給錢要對其怎麼
      樣；後來被告又藉口老大需要錢，要其領錢讓伊湊數交付
      予伊老大，其心想不要招惹事端，便陸陸續續領款交付予
      被告，後來被告又要其領錢，其因帳戶中剩餘金額不多，
      便很生氣的問被告：「你還要多少錢？」，被告沒有回答
      ，就說伊要留在田中市區，要其先回家，其便騎乘機車離
      開了；被告從一開始搭訕到最後要其領錢之全部過程，都
      沒有說如果不給錢要對其怎麼樣的言語，且在整個過程中
      ，因其心想被告應不會願意下車，故其亦未曾要求被告下
      車離開，而被告說伊老大需要錢，要其領錢湊數時，係以
      有點拜託的口氣，不會很強硬，另最後一次其很生氣問被
      告「你還要多少錢」時，被告也沒有任何不悅的反應及言
      語；其陸陸續續給被告那麼多錢，心理根本沒有打算要被
      告還錢，其有花錢消災的意思等語（參本院95年11月29日
      審判筆錄第4-8 頁）。
    2.依告訴人上開於本院之證述可知：
      (1)被告自始至終均未曾對告訴人明示要施加危害之意思；
        而告訴人承認其於搭乘機車途中曾與被告聊天，並有談
        及被告之老大討債收費之事，參以告訴人證述被告係以
        佯為舊識，向其詢問最近在做何事之方式對其搭訕等情
        ，則告訴人在與被告接觸的過程中，於被告詢問其近況
        後反問被告之近況，尚屬合於常情之一般對話方式，是
        被告辯稱伊會提及幫老大討債，係因告訴人問伊現在做
        何事時，才答稱之前在幫老大討債等語，應非虛妄；另
        告訴人證稱被告係以拜託之口氣要其領錢等語，核與被
        告所稱伊係以欠老大錢，老大催討還錢為藉口，以拜託
        、請求之口氣佯向告訴人借錢之辯詞大致相符，是被告
        此部份之辯詞亦非無據；綜上，被告既係於聊天時提及
        伊曾從事幫老大討債之工作，且向告訴人佯稱伊老大要
        錢時，亦係以拜託之方式請告訴人領錢讓伊湊給老大，
        即難認被告上開言語有何暗示如告訴人不給錢，將受危
        害之意思，此觀諸被告於告訴人最後怒詢「你還要多少
        錢時」，被告不但沒有再要求告訴人一定要領錢，甚至
        無任何不悅反應益明。則被告案發當日既無以任何明示
        或暗示方式對告訴人傳達「如果不從，將對其施加危害
        」之意思，自無從認定被告有何恐嚇告訴人之行為。至
        告訴人雖證稱被告曾提及車上有槍等語，但已為被告否
        認，按告訴人之告訴，係以使被告受刑事訴追為目的，
        是其陳述是否與事實相符，仍應調查其他證據以資審認
        ，即藉由補強證據之存在，以增強或擔保告訴人陳述之
        證明力（最高法院87年度臺上字第2176號判決意旨參照
        ），則告訴人此部份之證述既無其他證據可資補強，被
        告是否確曾告知告訴人伊有槍在車上等語，即有疑問，
        況縱被告曾於聊天過程中提及槍枝，因渠二人曾聊及被
        告幫老大討債收費之事，提及槍枝亦屬合理之對話內容
        ，尚難僅憑此遽認被告有何恐嚇行為。
      (2)告訴人交付金錢予被告，係告訴人因見被告有刺青、理
        平頭、外表看起來不太正派，致主觀上對被告心生恐懼
        ，而欲以交付金錢之方式，尋求脫身，而非因被告有何
        明示或暗示之恐嚇行為，使其心生畏怖而交付，則揆諸
        首揭判例意旨，尚不得僅因告訴人基於其主觀心理之害
        怕，為免生事而交付金錢，即遽認被告涉有恐嚇取財之
        犯行。
      (3)至被告雖自承詐騙告訴人，但告訴人既明確證稱其根本
        不相信被告，且亦沒想過被告會還錢等語，則告訴人既
        未陷於錯誤，被告是否成立詐欺取財罪，亦有疑問，附
        此敘明。
五、綜上所述，被告既未對告訴人為恐嚇行為，而告訴人交付金
    錢予被告，又係基於花錢消災，免生事端之主觀想法而為，
    被告之行為即與恐嚇取財之要件有間，而難以該罪相繩。此
    外，依卷內資料復查無其他證據足認被告有何恐嚇取財之犯
    行，揆諸首開說明，自應為被告無罪之諭知。
據上論斷，應依刑事訴訟法第301 條第1項，判決如主文。
本案經檢察官高如應到庭執行職務。
中    華    民    國    95    年    12    月    13    日
                  刑事第一庭    審判長法  官  周淡怡
                                      法  官  周莉菁
                                      法  官  吳永梁
以上正本證明與原本無異。
如不服本判決，應於判決送達後10日內，向本院提出上訴狀（須
附繕本）。
告訴人或被害人對於判決如有不服具備理由請求檢察官上訴者，
其上訴期間之計算係以檢察官收受判決正本之日期為準。
中    華    民    國    95    年    12    月    13    日
                                      書記官  陳美敏


司法院資訊處製作；財團法人民間司法改革基金會備份。
